【裁判字號】    91,訴,362
【裁判日期】    920303
【裁判案由】    偽造文書等
【裁判全文】
臺灣臺南地方法院刑事判決                          九十一年度訴字第三六二號
    公  訴  人  臺灣台南地方法院檢察署檢察官
    被      告  己○○
                戊○○
右列被告因偽造文書等案件，經檢察官提起公訴（九十年度偵字第一二０三五號、九
十年度偵字第一四七五七號），本院判決如左：
    主  文
己○○、戊○○共同連續意圖為自己不法之所有，以詐術使人將本人之物交付，各處
有期徒刑陸月，如易科罰金，均以參佰元折算壹日。
    事  實
一、己○○與戊○○原係夫妻，二人推由己○○擔任名義上會首，由戊○○負責會款
    收支之支票簽發等事宜，對外招攬如附表所示之互助會，共計三十會，約定每月
    每會新台幣（下同）一萬元，得標順序以電話聯繫之競標程序決定，會期自八十
    六年七月十五日起至八十八年十二月十五日止。詎料渠等二人自八十八年八月間
    因渠等二人共同開設之「榮嵩電動工具行」經營不善致周轉困難，而無償債能力
    ，為謀取得現金周轉，竟基於意圖為自己不法所有之概括犯意聯絡，在台南市○○街二六０巷二十一號住處，共同利用互助會會員間分住不同區域少有往來，相
    互間並無住址、電話可查，於互助會存續期間，連續以兩面手法方式，亦即向甲
    地會員收取會款時，佯稱係乙地某會員之輪次；向乙地會員收取會款時，佯稱係
    甲地某會員之輪次，致使甲○○○、丙○○（一會為「妙芳」名義，一會用「郭
    適豪」名義）、丁○○、乙○○（二會均以「吉宏達」名義）等活會會員陷於錯
    誤而連續按月繳交會款，渠等二人共計冒收會款四次，詐騙金額達一百二十萬元
    。嗣於八十八年七月間己○○對外宣布止會，經上開活會會員相互聯絡後，始查
    悉上情。
二、案經被害人丁○○、丙○○、甲○○○、乙○○訴由台灣台南地方法院檢察署檢
    察官偵查起訴。
    理  由
一、訊據被告己○○對其於右揭時地為詐欺犯行乙情固供認不諱，然被告戊○○則矢
    口否認有何詐欺犯行，辯稱：家裡的錢都是由己○○管理，伊不記得是否曾開票
    給互助會會員，因為己○○叫伊開，伊沒辦法只好開，但是開票的原因伊並不清
    楚云云。經查：
（一）右揭事實，業據被告己○○於偵查時及本院審理中供承：本件互助會會員繳款
      至八十八年七月份（即二十五會）即止會，理論上應僅有五會活會，但是卻活
      會如下：亦即丁○○、丙○○、甲○○○、乙○○四人共計六會活會，以及會
      單上的「山水鐵店」（一會）、「達勝五金」（二會），總計九會活會，因為
      房子要繳貸款，且戊○○所開設之「榮嵩電動工具行」經營不善，所以缺錢周
      轉，在丈夫唆使下，才冒標四會，所得的錢，均交給戊○○，此從戊○○在華
      僑銀行及台南企銀的帳戶中，入帳期間常在每月十八日至二十日開完互助會後
      ，就會有錢匯入他的帳戶中，可以證明，戊○○確實知情，而且所得款項是交
      由他處理等語（參照九十年度發查字第一五二四號偵查卷九十年九月二十四日
      訊問筆錄，及本院九十一年五月二十二日、九十一年八月五日訊問筆錄）明確
      在卷，核與告訴人甲○○○、丁○○、乙○○、丙○○指述情節相符，且有被
      告戊○○所開設華僑銀行及台南企銀之帳戶明細表附卷足稽。此衡諸常情，被
      告己○○既身為家庭主婦，則票據往來自以做生意之被告戊○○負責對外簽發
      ，則戊○○與己○○同財共居，休戚與共，焉有僅簽發票據但卻對票據原因關
      係不聞不問之理？況互助會存續期間，又逢二人所生次子顏正傑於八十七年八
      月八日出生，則時值坐月子之己○○既無法負責互助會會務，身為配偶之戊○○焉有全然不過問之理？甚且若被告戊○○未曾收取冒標會款，則為何願在己○○止會後簽發票據用以清償該互助會所欠債務？足見被告戊○○所辯伊對本
      件互助會全然不知情云云，實與常理有違，而不可採信。
（二）至被告戊○○在偵查時先辯稱：伊從未開票支付會款云云，其後至本院審理時
      復改稱：伊不清楚是否有開票給互助會會員，因為每次都是己○○叫他開票，
      伊就開票，若伊不開，恐怕有家庭革命，所以伊不敢不開票乙節，被告戊○○
      二次供詞矛盾，且悖於常情，其所述實乏證明力，而不足採。又上開告訴人四
      人雖均供稱戊○○從未收過會錢云云，然其後又均改稱時間已久，不復記憶乙
      節，是被告戊○○究否親自收取會款，對本件其是否參與詐欺犯行既無法提供
      任何佐證，則此部分即乏調查證據之必要性，另被告戊○○請求傳喚證人孫秀
      琴及蕭黃琇等，以察明被告二人家中經濟大權由誰掌管乙節，參酌前揭說明，
      既對本件犯罪事實之認定不生影響，本院認均無調查必要，併此敘明。
（三）此外，復有如附表所示會單一紙，被告戊○○在止會後所開立償付冒標會款之
      工商票據影本（票號：六九六０五四號）一紙，及台南市北區調解成立之調解
      筆錄一份附卷足資佐憑，是本件被告二人所為前揭共同詐欺之犯行堪以認定，
      二人之犯行應予依法論科。
二、核被告二人意圖為自己不法之所有，共同以詐術使人將本人之物交付，所為係犯
    刑法第三百三十九條第一項之詐欺罪。查被告二人行為後，刑法第四十一條第一
    項已於九十年一月十日修正並經總統公布生效，依修正後規定，法定刑為五年以
    下有期徒刑者均得易科罰金，與修正前規定限於法定刑為三年以下有期徒刑比較
    ，自以新法為有利於被告，依刑法第二條第一項前段規定，應適用新法。渠等二
    人就上揭詐欺犯行，有犯意聯絡及行為分擔，均為共同正犯。被告先後多次犯行
    ，時間緊接，所犯又係構成要件相同之罪名，顯係基於概括犯意為之，應依連續
    犯規定論以一罪，並依法加重其刑。爰審酌被告二人詐欺動機、目的、手段、詐
    得金額及與部分會員達成民事上和解，有調解筆錄附卷等一切情狀，量處如主文
    所示之刑，並諭知易科罰金之折算標準，以資懲儆。
三、公訴意旨另以：被告己○○及戊○○二人，二人推由己○○擔任名義上會首，由
    戊○○負責會款收支之支票簽發等事宜，對外招攬如附表所示之互助會，共計三
    十會，約定每月每會新台幣（下同）一萬元，得標順序以電話聯繫之競標程序決
    定，會期自八十六年七月十五日起至八十八年十二月十五日止。詎料渠等二人自
    八十八年八月間因渠等二人共同開設之「榮嵩電動工具行」經營不善致周轉困難
    ，而無償債能力，為謀取得現金周轉，竟基於意圖為自己不法所有之概括犯意聯
    絡，在台南市○○街二六０巷二十一號住處，共同冒用互助會會員名義，在標單
    上偽造某不詳會員之簽名，並書寫利息，假冒會員競標，連續冒標四會，共計詐
    得一百二十萬元，因認被告二人涉有刑法第二百十條之偽造私文書罪嫌及同法第
    二百十六條之行使偽造私文書罪嫌云云。按犯罪事實應依證據認定之無證據不得
    推定其犯罪事實，又不能證明被告犯罪者，應諭知無罪之判決，刑事訴訟法第一
    百五十四條、第三百零一條第一項分別定有明文。又認定不利於被告之事實，須
    依積極證據，苟積極證據不足為不利於被告事實之認定時，即應為有利於被告之
    認定，更不必有何有利之證據（最高法院三十年上字第八一六號判例參照）。再
    事實之認定，應憑證據，如未能發現相當證據，或證據不足以證明，自不能以推
    測或擬制之方法，為裁判基礎（最高法院四十年台上字第八六號判例參照）。經
    查，被告二人並未假冒會員名義，偽填標單，有告訴人甲○○○及乙○○於本院
    審理時供承：大家均以打電話方式聯絡，並未填寫標單等語明確在卷（參見本院
    九十一年六月十九日訊問筆錄）是被告二人利用同事情誼及會員之信任，僅以電
    話聯絡會員，訛稱會款已由某一會員標走之方式，詐取會款，而未填寫標單，即
    逕自使用會款者，尚屬合理。此外，經本院依職權調查結果，又別無其他積極證
    據足資證明被告涉有偽造標單及行使偽造標單之犯行，復無被告冒用他人名義填
    寫之標單扣案可資佐證，自不能以推測或擬制之方法，遽認被告二人涉有前揭犯
    行，惟公訴意旨認此部分與前開有罪部分有牽連犯之裁判上一罪關係，爰不另為
    無罪之諭知，附此敘明。
據上論斷，應依刑事訴訟法第二百九十九條第一項前段，刑法第二條第一項、第二十
八條、第五十六條、第三百三十九條第一項、第四十一條第一項前段，罰金罰鍰提高
標準條例第一條前段、第二條，判決如主文。
本件經檢察官吳宇青到庭執行職務。
中      華      民      國      九十二    年      三      月      三    日
                                  臺灣臺南地方法院刑事第四庭
                                          法  官  謝家宜
右正本證明與原本無異。
如不服本判決，應於判決送達後十日內，向本院提出上訴狀。
                                          書記官  朱小萍
中      華      民      國      九十二    年      三      月      四    日
附錄法條：
中華民國刑法第三百三十九條
意圖為自己或第三人不法之所有，以詐術使人將本人或第三人之物交付者，處五年以
下有期徒刑、拘役或科或併科一千元以下罰金。
以前項方法得財產上不法之利益或使第三人得之者，亦同。
前二項之未遂犯罰之。


司法院資訊處製作；財團法人民間司法改革基金會備份。
